ACORDAO-COMPLETO-2558642

ACÓRDÃO 2475/2022 ATA 42/2022 - PLENÁRIO

VISTOS, relatados e discutidos estes autos que tratam de pedido de reexame interposto pela sociedade empresária Manaus Aerotáxi Participações Ltda. contra o Acórdão 1467/2022-TCU-Plenário,
ACORDAM os Ministros do Tribunal de Contas da União, reunidos em sessão do Plenário, diante das razões expostas pelo Relator, em:
9.1. conhecer do pedido de reexame, com fundamento nos arts. 32, inciso I, 33 e 48 da Lei 8.443/1992, para, no mérito, negar-lhe provimento; e
9.2. dar ciência desta deliberação à empresa Manaus Aerotáxi Participações Ltda. e ao Comando da 12ª Região Militar.

Pedido de reexame contra acórdão que apreciou representação sobre irregularidades em pregão eletrônico para contratação de serviços de transporte aéreo de cargas e passageiros.

Comando da 12ª Região Militar.

3. Interessados/Responsáveis/Recorrentes:
3.1. Interessado: Manaus Aerotáxi Participações Ltda. (02.324.940/0001-61).
3.2. Recorrente: Manaus Aerotáxi Participações Ltda. (02.324.940/0001-61)..

13.1. Ministros presentes: Bruno Dantas (na Presidência), Walton Alencar Rodrigues, Benjamin Zymler (Relator), Vital do Rêgo e Antonio Anastasia.
13.2. Ministro-Substituto convocado: Marcos Bemquerer Costa.
13.3. Ministro-Substituto presente: Weder de Oliveira.

BENJAMIN ZYMLER

Ministro Aroldo Cedraz.

Cuidam os autos de pedido de reexame interposto pela sociedade empresária Manaus Aerotáxi Participações Ltda. contra o Acórdão 1467/2022-TCU-Plenário.
 2.	O presente feito trata, originalmente, de representação formulada pela Secretaria do Tribunal de Contas da União no Amazonas (Sec-AM) , dando conta de possíveis irregularidades no Pregão Eletrônico PE/SRP 1/2021, realizado pelo Comando da 12ª Região Militar (12ª RM) , cujo objeto era a contratação de serviços de transporte aéreo de cargas e passageiros.
3.	O referido certame foi homologado em 26/5/2021, tendo a empresa Manaus Aerotáxi Participações Ltda. sagrado-se vencedora. A ata de registro de preços (ARP) decorrente do certame foi assinada no mesmo dia e o Contrato 14/2021 foi celebrado entre as partes em 14/6/2021.
4.	A unidade técnica verificou a existência de cláusula restritiva no edital, excesso de formalidade no julgamento e inabilitação irregular de licitantes. À vista dessas ocorrências, alvitrou a expedição de medida cautelar a fim de que fosse suspensa a realização de novas contratações e adesões à ARP decorrente do PE/SRP 1/2021, o que foi anuído pelo relator a quo e pelo Tribunal, por meio do Acórdão 2695/2021-TCU-Plenário.
5.	Na oportunidade, foi autorizada a efetivação de oitiva da unidade jurisdicionada e da sociedade empresária Manaus Aerotáxi Participações Ltda. para que se pronunciassem quanto às seguintes irregularidades:
a)	"exigência de que os licitantes apresentassem um Programa de Integridade como critério de habilitação (item 9.11.7 do edital) , da qual decorreu restrição indevida no pregão, posto que, no caso concreto, o item 9.11.7 em comento serviu como fundamento único para a inabilitação do licitante com proposta de menor preço, resultando em possível prejuízo ao erário de R$ 880.800,00, correspondente à diferença entre as propostas finais da Manaus Aerotáxi (R$ 7.698.800,00) e da Cleiton Táxi Aéreo (R$ 6.818.000,00) ";
b)	"excesso de rigor formal no exame das propostas dos licitantes, em decorrência da inabilitação da empresa Cleiton Táxi Aéreo, em sede de apreciação de recurso, por não ter apresentado, tempestivamente, o Programa de Integridade exigido pelo item 9.11.7 do edital, mesmo tendo o pregoeiro reconhecido que a empresa possuí ao referido Programa, o que fora constatado pela equipe da 12ª RM por ocasião da inspeção técnica prevista no item 9.11.8 do edital"; e
c)	"inabilitação irregular de licitantes: primeiro, no tocante à inabilitação das empresas Rico Táxi Aéreo e Amazonaves Táxi Aéreo, classificadas em 2º e 3º lugar no certame, sob o argumento genérico de que teriam deixado de "atender na íntegra o edital", sem a devida motivação do ato administrativo; segundo, porque não foi dada oportunidade para as empresas mencionadas, nem para a Rima Aviação, classificada em 4º lugar, terem suas propostas comerciais finais analisadas antes da habilitação".
6.	O Tribunal analisou os elementos acostados nos autos e decidiu, por meio do Acórdão 1467/2022-TCU-Plenário:
"9.1. conhecer da presente Representação, satisfeitos os requisitos de admissibilidade previstos no art. 113, § 1º, da Lei 8.666/1993, c/c o art. 237, inciso VI e parágrafo único, do Regimento Interno/TCU, e no art. 103, § 1º, da Resolução - TCU 259/2014 para, no mérito, considerá-la procedente;
9.2. revogar a medida cautelar adotada;
9.3. determinar ao Comando da 12ª Região Militar, com fundamento no art. 4º, inciso I da Resolução - TCU 315/2020, que, no prazo de 30 dias, adote providências quanto aos itens abaixo, e informe ao TCU os encaminhamentos realizados:
9.3.1. com fundamento no art. 45 da Lei 8.443/1992, c/c o art. 71, inciso IX, da Constituição Federal, anule a decisão do pregoeiro que inabilitou, pelo não atendimento ao item 9.11.7 do edital, a empresa Cleiton Táxi Aéreo, licitante que apresentou a proposta mais vantajosa para a Administração no âmbito do PE/SRP 1/2021, tendo em vista que o ato em questão foi praticado com excesso de rigor formal e se baseou em exigência de habilitação que extrapola o rol exaustivo previsto na legislação, em desrespeito aos art. 27 e 43, §3º da Lei 8.666/1993, aos arts. 8º, inciso XII, alínea 'h'; 17, inciso VI; e 47 do Decreto 10.024/2019, assim como à jurisprudência do Tribunal (Acórdão 2302/2012-TCU-Plenário, Acórdão 1170/2013-TCU-Plenário e Acórdão 1211/2021-TCU-Plenário) ;
9.3.2. com fundamento no art. 45 da Lei 8.443/1992, c/c o art. 71, inciso IX, da Constituição Federal, anule a decisão do pregoeiro de inabilitar as licitantes classificadas nos 2º, 3º e 4º lugares no âmbito do PE/SRP 1/2021, tendo em vista que o ato em questão foi praticado sem a devida motivação e antes da abertura das propostas comerciais das respectivas empresas, em desrespeito aos art. 38 e 39 do Decreto 10.024/2019 e à jurisprudência do TCU (Acórdão 1188/2011-TCU-Plenário, Relator Ministro Augusto Sherman e Acórdão 7724/2011-TCU-Segunda Câmara, Relator Ministro Aroldo Cedraz) ;
9.3.3. com fundamento no art. 45 da Lei 8.443/1992, c/c o art. 71, inciso IX, da Constituição Federal c/c art. 49, §2º da Lei 8.666/1993, anule todos os atos subsequentes e diretamente dependentes das inabilitações acima referidas, retornando o processamento da licitação ao estágio em que o certame se encontrava, mantendo-se, excepcionalmente, os efeitos do Contrato 14/2021 até que nova contratação no âmbito do PE/SRP 1/2021 seja efetivada, em observância ao art. 21, parágrafo único do Decreto-Lei 4.657/1942, desde que, consultadas as licitantes, exista expectativa concreta de manutenção da proposta mais vantajosa obtida no certame;
9.3.4. caso não haja sinalização de manutenção das propostas originais, especialmente por parte da melhor colocada no certame, anule o PE/SRP 1/2021 totalmente e, de forma excepcional, promova contratação emergencial para atender às eventuais necessidades do serviço, a qual deverá ser mantida apenas até que novo certame para a contratação do objeto seja ultimado, utilizando como parâmetros para a avaliação do valor de referência do contrato emergencial as propostas obtidas do PE/SRP 1/2021, corrigidas pelos índices de mercado;
9.4. encaminhar instrução de Peça 37 à empresa Manaus Aerotáxi Participações Ltda. e ao Comando da 12ª Região Militar, para conhecimento e adoção das providências necessárias à identificação dos responsáveis e ao ressarcimento dos eventuais prejuízos aos cofres públicos decorrentes das ilegalidades observadas no curso do certame;"
7.	Irresignada com essa deliberação, a empresa Manaus Aerotáxi Participações Ltda. ingressou com o presente expediente recursal, o qual mereceu a seguinte análise no âmbito da Serur - transcrição parcial com os ajustes de forma pertinentes:
"EXAME DE ADMISSIBILIDADE
10.	Reitera-se o exame preliminar de admissibilidade (peça 55) , ratificado pelo Relator, Ministro Benjamin Zymler (peça 58) , que concluiu pelo conhecimento do recurso e conferiu efeito suspensivo aos itens 9.1, 9.3, 9.3.1, 9.3.2 e 9.3.3 do acórdão recorrido, na forma proposta pela Secretaria de Recursos (Serur) .
EXAME DE MÉRITO
11.	Delimitação
11.1	Constitui objeto do presente recurso verificar, no âmbito do PE/SRP 1/2021, conduzido pelo Comando da 12ª Região Militar, se houve irregularidade na inabilitação: 
	a) da licitante que apresentou proposta mais vantajosa, antes da análise das respectivas propostas comerciais, em razão da falta de apresentação, entre outros documentos relativos à habilitação, de Programa de Integridade; e
	b) das licitantes classificadas nos 2º, 3º e 4º lugares, antes da abertura das respectivas propostas comerciais e por falta de motivação.
12.	Das razões recursais (peça 54) 
12.1	Após transcrever trecho do voto condutor do acórdão recorrido, a recorrente requer a reforma da decisão para que a representação seja julgada improcedente (peça 54, p. 2-4) .
12.2	A recorrente lembra que participaram da licitação cinco empresas e descreve os motivos da inabilitação de quatro delas, os quais foram apontados no recurso por ela interposto em face da habilitação da licitante CTA-Cleiton Táxi Aéreo, ao qual foi dado provimento. Acrescenta que a desclassificação se deu tão-somente pela inobservância ao princípio da vinculação ao instrumento convocatório (peça 54, p. 4-6) .
12.3	Em relação à falta de análise das propostas comerciais finais das empresas inabilitadas, defende que decorre da própria metodologia do Sistema Comprasnet, bem como da economia processual, pois considera que, como essas empresas seriam inabilitadas em razão de a documentação apresentar inconsistências, seria desnecessária a análise de suas propostas (peça 54, p. 6) .
12.4	Sustenta que a metodologia do Sistema Comprasnet difere da sistemática adotada pelo Decreto 5.450/2005, que estabelecia que somente a licitante com a proposta mais vantajosa enviaria documentos de habilitação. Já nos termos do Decreto 10.024/2019, o envio de documentos referentes à habilitação passa a ser prévio, quando do cadastramento da proposta no sistema eletrônico, ou seja, todas as licitantes devem cadastrar no sistema eletrônico sua proposta e seus documentos de habilitação (peça 54, p. 6) .
12.5	Quanto à exigência de Programa de Integridade, aponta que a ausência desse não foi o único motivo de desclassificação das empresas, conforme constatado pela Selog. Destaca que as empresas foram desclassificadas porque não cumpriram alguns itens constantes do Edital 1/2021, os quais foram identificados pela recorrente quando da apresentação de seu recurso contra a habilitação da empresa CTA-Cleiton Táxi Aéreo (peça 54, p. 7) .
12.6	Afirma que o questionamento da licitante CTA-Cleiton Táxi Aéreo deveria ser feito no momento da impugnação ao edital, cujo prazo, segundo a Lei 8.666/1993, é de até dois dias antes da abertura dos envelopes de propostas e, nos termos do Decreto 10.024/2019, esse prazo é de até três dias anteriores à data fixada para abertura da sessão pública (peça 54, p. 7) .  
12.7	Ao final, repete seu pedido para reformar o acórdão recorrido e julgar improcedente a representação (peça 54, p. 7) .
	Análise
12.8	Inicialmente, cumpre mencionar que as alegações recursais guardam grande similaridade com os argumentos apresentados pela recorrente em resposta à oitiva (peças 24 e 35) .
12.9	A recorrente informa, em relação à licitante CTA-Cleiton Táxi Aéreo, que apresentou a proposta mais vantajosa, que apresentou recurso quanto à sua habilitação alegando que não foram apresentados os seguintes documentos exigidos pelo Edital 1/2021 (peça 4) :
a) documentos comprobatórios de seus administradores (item 9.8.2 do Edital 1/2021) ;
b) declaração de futura instalação de escritório em Manaus/AM (item 9.11.6 do Edital 1/2021) ;
c) Programa de Gerenciamento de Recursos de Equipe (item 9.11.2.4 do Edital 1/2021) ;
d) Programa de Integridade (item 9.11.7 do Edital 1/2021) .
12.10	O referido recurso e outro, com identidade temática, foram providos, exclusivamente em razão da ausência de Programa de Integridade, uma vez que foi considerado que a ausência dos demais documentos foi considerada superada (peça 8, p. 1-3) . Em face dessa decisão, a licitante CTA- Cleiton Táxi Aéreo apresentou recurso, ao qual foi negado provimento, tendo em vista que, não obstante comprovar que possuía o Programa de Integridade, a mencionada empresa deveria ter apresentado tal documento na fase de habilitação, conforme o disposto no item 9.11.7 do Edital 1/2021.
12.11	Como se observa, a CTA-Cleiton Táxi Aéreo foi desclassificada em razão da não-apresentação do Programa de Integridade. Contudo, tal exigência não consta do rol de requisitos a serem cumpridos para habilitação, conforme o disposto nos arts. 27 a 33 da Lei 8.666/1993. Importante destacar que a referida lista de documentos é taxativa e exaustiva, logo, revela-se irregular a exigência de documentos estranhos ao mencionado rol.
12.12	Oportunamente, cabe registrar que este Tribunal tem jurisprudência pacífica no sentido de que a lista de documentos passíveis de serem exigidos dos interessados na etapa de habilitação é taxativa, a exemplos dos enunciados dos julgados abaixo transcritos, proferidos anteriormente à realização da licitação que ora se analisa:
É ilegal e restringe a competitividade do certame licitatório a exigência de documentos de habilitação além daqueles previstos nos arts, 27 a 31 da Lei 8.666/1933.
 (Acórdão 3192/2016-TCU-Plenário, relator Ministro-Substituto Marcos Bemquerer Costa) 
É indevida a exigência de que atestados de qualificação técnica sejam acompanhados de cópias das respectivas notas fiscais, visto não estarem estes últimos documentos entre os relacionados no rol exaustivo do art. 30 da Lei 8.666/1993.
 (Acórdão 944/2013-TCU-Plenário, relator Ministro Benjamin Zymler) 
A lista de documentos passíveis de serem exigidos dos interessados na etapa de habilitação é exaustiva (arts. 27 a 33 da Lei 8.666/1993) .
 (Acórdão 2197/2007-TCU-Plenário, relator Minsitro-Substituto Augusto Sherman) 
12.13	De outra forma, caso fosse exigível, caberia ao gestor valer-se da faculdade contida no art. 43, § 3º, da Lei 8.666/1993, a seguir transcrito, e suprir a ausência do Programa de Integridade por meio de diligências;
 (...) 
§ 3º É facultada à Comissão ou autoridade superior, em qualquer fase da licitação, a promoção de diligência destinada a esclarecer ou a complementar a instrução do processo, vedada a inclusão posterior de documento ou informação que deveria constar originariamente da proposta. 
12.14	Na condução de licitações, falhas sanáveis, meramente formais, identificadas na documentação das proponentes não devem levar necessariamente à inabilitação ou à desclassificação, cabendo à comissão de licitação promover as diligências destinadas a esclarecer dúvidas ou complementar o processamento do certame, a teor do que dispõe o art. 43, § 3, da Lei 8.666/1993. Nesse sentido, podem ser apontados os Acórdão 2730/2015-TCU-Plenário, relator Ministro Bruno Dantas; 3.418/2014-TCU-Plenário, relator Ministro-Substituo Marcos Bemquerer; 2.873/2014-TCU-Plenário, relator Ministro-Substituto Augusto Sherman, 5.857/2009-TCU-1ª Câmara, relator Ministro Walton Alencar Rodrigues; e 4.827/2009-TCU-2ª Câmara, relator Ministro Aroldo Cedraz.
12.15	O excessivo rigor na fase de habilitação de procedimento licitatório, por violar o princípio da obtenção da proposta mais vantajosa, é combatido por esta Corte, conforme jurisprudência a seguir indicada:
Ao constatar incertezas sobre o cumprimento de disposições legais ou editalícias, especialmente dúvidas que envolvam critérios e atestados que objetivam comprovar a habilitação das empresas em disputa, o responsável pela condução do certame deve promover diligências para aclarar os fatos e confirmar o conteúdo dos documentos que servirão de base para a tomada de decisão da Administração (art. 43, § 3º, da Lei 8.666/1993) . 
 (Acórdão 2730/2015-TCU-Plenário, relator Ministro Bruno Dantas) 
É irregular a inabilitação de licitante em razão de ausência de informação exigida pelo edital, quando a documentação entregue contiver de maneira implícita o elemento supostamente faltante e a Administração não realizar a diligência prevista no art. 43, § 3º, da Lei 8.666/1993, por representar formalismo exagerado, com prejuízo à competitividade do certame. 
 (Acórdão 1795/2015-TCU-Plenário, relator Ministro José Múcio) 
A inabilitação de licitante em virtude da ausência de informações que possam ser supridas por meio de diligência, de que não resulte inserção de documento novo ou afronta à isonomia entre os participantes, caracteriza inobservância à jurisprudência do TCU. 
 (Acórdão 918/2014-TCU-Plenário, relator Ministro Aroldo Cedraz) 
A desclassificação de todos os licitantes em decorrência da falta de apresentação de documentos de fácil obtenção e de conhecimento do órgão, aliado à ausência de demonstração da impossibilidade de repetição do certame, torna irregular a contratação por dispensa de licitação fundamentada no art. 24, V, da Lei 8.666/1993.
 (Acórdão 3233/2012-TCU-Plenário, relator Ministro-Substituto Weder de Oliveira) 
12.16	Também é certo que, relativamente às aplicações do art. 43, § 3º, da Lei 8.666/1993, o entendimento do Tribunal é no sentido de que, ao mesmo tempo em que não admite o rigor excessivo e o formalismo exagerado, esta Corte, em estrita observância ao dispositivo legal, não aceita a quebra de isonomia entre os licitantes ou inserção de documentos novos (v.g. Acórdão 2873/2014-TCU-Plenário, relator Ministro-Substituto Augusto Sherman; 4.063/2020-TCU-Plenário, relator Ministro Raimundo Carreiro; e 2.673/2021-TCU-Plenário, relator Ministro Jorge Oliveira) .
12.17	A propósito, cabe esclarecer que o significado de documento novo é aquele fundamental à análise adequada da proposta comercial apresentada no certame, e não aquele documento revestido de esclarecimentos ou complementos, sob pena de se incidir no combatido formalismo ou rigor exagerado.
12.18	Sendo assim, entende-se como indevida a inabilitação da licitante CTA-Cleiton Táxi Aéreo, em razão da não-apresentação do Programa de Integridade, uma vez que a exigência desse documento não está inserida no rol constante dos arts. 27 a 33 da Lei 8.666/1993.
12.19	Quanto à decisão do pregoeiro de inabilitar as licitantes classificadas nos 2º, 3º e 4º lugares, antes da abertura das respectivas propostas comerciais e por falta de motivação, entende-se, em conformidade com a conclusão da Selog, que afronta dispositivos do Decreto 10.024/2019 e a jurisprudência do TCU.
12.20	Quanto à inabilitação antes da abertura das propostas comerciais, insta registrar que, nos termos do Decreto 10.024/2019, o qual regulamenta o pregão eletrônico no âmbito da administração pública federal, em seu art. 26, a proposta e os documentos de habilitação serão encaminhados exclusivamente por meio do Sistema Comprasnet. Em sessão pública, após a fase de verificação da conformidade das propostas e da fase competitiva, que se encerra com o envio dos lances (arts. 27 a 37) , o pregoeiro dará início à negociação da proposta com o vencedor (arts. 38) . Em seguida, o pregoeiro examinará a proposta classificada em primeiro lugar quanto à adequação ao objeto e à compatibilidade do preço em relação ao máximo estipulado para contratação no edital, e, na sequência, os critérios de habilitação (art. 39) .
12.21	Como devidamente destacado pela Selog, o Tribunal, mesmo na época de utilização de pregão presencial, já se manifestava no sentido de ser indevida a inabilitação de licitante antes da abertura do envelope contendo a proposta de preços  (Acórdão 7724/2011-TCU-Segunda Câmara, Relator Ministro Aroldo Cedraz) (peça 37, p. 13-14) .
12.22	Conforme a Ata Complementar 1, as empresas classificadas em 2º, 3º e 4º lugares foram inabilitadas por falta de atendimento do edital na íntegra e não foram convocadas para apresentar proposta comercial final, após a fase de lances (peça 7, p. 2) . É inconteste que a fundamentação para inabilitar essas licitantes é imprecisa, deficiente e genérica, o que desrespeita o princípio da motivação que rege a Administração Pública, nos termos do art. 2º da Lei 9.784/1999, e em sintonia com a jurisprudência desta Corte de Contas (v.g. Acórdão 1467/2022-TCU-Plenário, relator Ministro Aroldo Cedraz; 3.772/2012-TCU-2ª Câmara, relator Ministro Aroldo Cedraz; e 536/2007-TCU-Plenário, relator Ministro-Substituto Augusto Sherman) .
12.23	Considerando o acima exposto, as alegações apresentadas pela recorrente em relação à inabilitação das licitantes classificadas em 2º, 3º e 4º lugares, consistentes, no essencial, no fato de que, conforme a metodologia do Sistema Comprasnet, seria desnecessária análise das propostas das licitantes inabilitadas, e que a ausência do Programa de Integridade não foi o único motivo da desclassificação dessas empresas, tem-se que não são suficientes para alterar o acórdão recorrido.
12.24	Por fim, não se trata de tardia impugnação ao edital pela licitante CTA-Cleiton Táxi Aéreo. Na verdade, mencionada empresa interpôs recurso em face de sua inabilitação sob o argumento de que possuía o documento relativo ao Programa de Integridade, o qual foi apresentado durante a vistoria, e não quando da apresentação da documentação de habilitação. Cabe lembrar que é irregular a exigência desse documento na fase de habilitação, em razão de não estar listado nos arts, 27 a 33 da Lei 8.666/1993.
12.25	Sendo assim, as alegações recursais aduzidas devem ser rejeitadas.
CONCLUSÃO
13.	Das análises anteriores, conclui-se que as razões recursais apresentadas não afastaram as irregularidades constatadas no PE/SRP 1/2021, conduzido pelo Comando da 12ª Região Militar, consistentes na inabilitação da licitante que apresentou proposta mais vantajosa antes da análise das respectivas propostas comerciais, em razão falta de apresentação, entre outros documentos relativos à habilitação, do Programa de Integridade, cuja exigência não consta dos arts. 27 a 31 da Lei 8.666/1933; bem como das licitantes classificadas nos 2º, 3º e 4º lugares, antes da abertura das respectivas propostas comerciais e por falta de motivação.
13.1	Dessa forma, a proposta será de negativa de provimento ao recurso interposto.
PROPOSTA DE ENCAMINHAMENTO	
14.	Ante o exposto, submete-se à consideração superior a presente análise do pedido de reexame interposto pela Manaus Aerotáxi Participações Ltda. contra o Acórdão 1467/2022-TCU-Plenário, propondo-se, com fundamento no art. 48 da Lei 8.443/1992, c/c o art. 286 do Regimento Interno/TCU:
	a) conhecer do recurso e, no mérito, negar-lhe provimento; e 
	b) comunicar a deliberação que vier a ser proferida por esta Corte à recorrente e aos demais interessados."
	É o relatório.

Jose Manoel Alberto Matias Pires (3718/OAB-RO), representando Manaus Aerotáxi Participações Ltda.

Não atuou.

PEDIDO DE REEXAME EM REPRESENTAÇÃO. PREGÃO ELETRÔNICO REALIZADO PELA 12ª REGIÃO MILITAR (12ª RM). CONSTATAÇÃO DE CLÁUSULA RESTRITIVA NO EDITAL, EXCESSO DE FORMALIDADE E INABILITAÇÃO IRREGULAR DE LICITANTES. DETERMINAÇÃO PARA ANULAÇÃO DO CERTAME. PEDIDO DE REEXAME. RAZÕES RECURSAIS INSUFICIENTES PARA ALTERAR A DELIBERAÇÃO ATACADA. CONHECIMENTO E DESPROVIMENTO.

REPRESENTAÇÃO (REPR)

Secretaria de Recursos (Serur); Secretaria de Controle Externo de Aquisições Logísticas (Selog).

Cuidam os autos de pedido de reexame interposto pela sociedade empresária Manaus Aerotáxi Participações Ltda. contra o Acórdão 1467/2022-TCU-Plenário.
 2.	O presente feito trata, originalmente, de representação formulada pela Secretaria do Tribunal de Contas da União no Amazonas (Sec-AM) , dando conta de possíveis irregularidades no Pregão Eletrônico PE/SRP 1/2021, realizado pelo Comando da 12ª Região Militar (12ª RM) , cujo objeto era a contratação de serviços de transporte aéreo de cargas e passageiros.
3.	O referido certame foi homologado em 26/5/2021, tendo a empresa Manaus Aerotáxi Participações Ltda. sagrado-se vencedora. A ata de registro de preços (ARP) decorrente do certame foi assinada no mesmo dia e o Contrato 14/2021 foi celebrado em 14/6/2021.
4.	Na etapa preliminar, a unidade técnica verificou a existência de cláusula restritiva no edital, excesso de formalidade no julgamento e inabilitação irregular de licitantes. À vista dessas ocorrências, alvitrou a expedição de medida cautelar a fim de que fosse suspensa a realização de novas contratações e adesões à ARP decorrente do PE/SRP 1/2021, o que foi anuído pelo relator a quo e ratificado pelo Tribunal, por meio do Acórdão 2695/2021-TCU-Plenário.
5.	Na oportunidade, foi autorizada a efetivação de oitiva da 12ª RM e da sociedade empresária Manaus Aerotáxi Participações Ltda. para que se pronunciassem quanto às seguintes irregularidades:
a)	"exigência de que os licitantes apresentassem um Programa de Integridade como critério de habilitação (item 9.11.7 do edital) , da qual decorreu restrição indevida no pregão, posto que, no caso concreto, o item 9.11.7 em comento serviu como fundamento único para a inabilitação do licitante com proposta de menor preço, resultando em possível prejuízo ao erário de R$ 880.800,00, correspondente à diferença entre as propostas finais da Manaus Aerotáxi (R$ 7.698.800,00) e da Cleiton Táxi Aéreo (R$ 6.818.000,00) ";
b)	"excesso de rigor formal no exame das propostas dos licitantes, em decorrência da inabilitação da empresa Cleiton Táxi Aéreo, em sede de apreciação de recurso, por não ter apresentado, tempestivamente, o Programa de Integridade exigido pelo item 9.11.7 do edital, mesmo tendo o pregoeiro reconhecido que a empresa possuí o referido Programa, o que fora constatado pela equipe da 12ª RM por ocasião da inspeção técnica prevista no item 9.11.8 do edital"; e
c)	"inabilitação irregular de licitantes: primeiro, no tocante à inabilitação das empresas Rico Táxi Aéreo e Amazonaves Táxi Aéreo, classificadas em 2º e 3º lugar no certame, sob o argumento genérico de que teriam deixado de "atender na íntegra o edital", sem a devida motivação do ato administrativo; segundo, porque não foi dada oportunidade para as empresas mencionadas, nem para a Rima Aviação, classificada em 4º lugar, terem suas propostas comerciais finais analisadas antes da habilitação".
6.	Diante dos elementos acostados nos autos, o Tribunal decidiu, por meio do Acórdão 1467/2022-TCU-Plenário, conhecer da representação e, no mérito, expedir as seguintes determinações ao Comando da 12ª Região Militar:
"9.3.1. com fundamento no art. 45 da Lei 8.443/1992, c/c o art. 71, inciso IX, da Constituição Federal, anule a decisão do pregoeiro que inabilitou, pelo não atendimento ao item 9.11.7 do edital, a empresa Cleiton Táxi Aéreo, licitante que apresentou a proposta mais vantajosa para a Administração no âmbito do PE/SRP 1/2021, tendo em vista que o ato em questão foi praticado com excesso de rigor formal e se baseou em exigência de habilitação que extrapola o rol exaustivo previsto na legislação, em desrespeito aos art. 27 e 43, §3º da Lei 8.666/1993, aos arts. 8º, inciso XII, alínea 'h'; 17, inciso VI; e 47 do Decreto 10.024/2019, assim como à jurisprudência do Tribunal (Acórdão 2302/2012-TCU-Plenário, Acórdão 1170/2013-TCU-Plenário e Acórdão 1211/2021-TCU-Plenário) ;
9.3.2. com fundamento no art. 45 da Lei 8.443/1992, c/c o art. 71, inciso IX, da Constituição Federal, anule a decisão do pregoeiro de inabilitar as licitantes classificadas nos 2º, 3º e 4º lugares no âmbito do PE/SRP 1/2021, tendo em vista que o ato em questão foi praticado sem a devida motivação e antes da abertura das propostas comerciais das respectivas empresas, em desrespeito aos art. 38 e 39 do Decreto 10.024/2019 e à jurisprudência do TCU (Acórdão 1188/2011-TCU-Plenário, Relator Ministro Augusto Sherman e Acórdão 7724/2011-TCU-Segunda Câmara, Relator Ministro Aroldo Cedraz) ;
9.3.3. com fundamento no art. 45 da Lei 8.443/1992, c/c o art. 71, inciso IX, da Constituição Federal c/c art. 49, §2º da Lei 8.666/1993, anule todos os atos subsequentes e diretamente dependentes das inabilitações acima referidas, retornando o processamento da licitação ao estágio em que o certame se encontrava, mantendo-se, excepcionalmente, os efeitos do Contrato 14/2021 até que nova contratação no âmbito do PE/SRP 1/2021 seja efetivada, em observância ao art. 21, parágrafo único do Decreto-Lei 4.657/1942, desde que, consultadas as licitantes, exista expectativa concreta de manutenção da proposta mais vantajosa obtida no certame;
9.3.4. caso não haja sinalização de manutenção das propostas originais, especialmente por parte da melhor colocada no certame, anule o PE/SRP 1/2021 totalmente e, de forma excepcional, promova contratação emergencial para atender às eventuais necessidades do serviço, a qual deverá ser mantida apenas até que novo certame para a contratação do objeto seja ultimado, utilizando como parâmetros para a avaliação do valor de referência do contrato emergencial as propostas obtidas do PE/SRP 1/2021, corrigidas pelos índices de mercado;"
7.	Irresignada com essa deliberação, a empresa Manaus Aerotáxi Participações Ltda. ingressou com o presente expediente recursal, no qual alegou, em apertada síntese:
a)	a desclassificação das demais empresas que participaram do certame ocorreu porque não cumpriram alguns itens constantes do Edital 1/2021, de sorte que houve violação ao princípio da vinculação ao instrumento convocatório;
b)	quanto à falta de exame das propostas comerciais finais das demais licitantes, essa análise seria desnecessária, pois essas empresas já seriam inabilitadas em razão de a documentação apresentar inconsistências;
c)	 a metodologia do Sistema Comprasnet difere da sistemática adotada pelo Decreto 5.450/2005, que estabelecia que somente a licitante com a proposta mais vantajosa enviaria documentos de habilitação; já no Decreto 10.024/2019, "o envio de documentos referentes à habilitação passa a ser prévio, quando do cadastramento da proposta no sistema eletrônico, ou seja, todas as licitantes devem cadastrar no sistema eletrônico sua proposta e seus documentos de habilitação";
f)	a ausência de programa de integridade não foi o único motivo de desclassificação das empresas, conforme constatado pela Selog; e
g)	o questionamento da licitante CTA-Cleiton Táxi Aéreo deveria ser feito no momento da impugnação ao edital. 
8.	A Serur analisou a matéria e concluiu que as razões recursais apresentadas não afastaram as irregularidades constatadas no PE/SRP 1/2021. Por esse motivo, alvitrou que o expediente recursal fosse conhecido e desprovido.
9.	Feito esse necessário resumo, passo a decidir.
10.	Preliminarmente, conheço do pedido de reexame interposto pela responsável, por reputar atendidos os requisitos de admissibilidade previstos no art. 48 da Lei 8.443/1992.
11.	Com relação ao mérito, manifesto-me de acordo com a proposta da Serur e incorporo o exame empreendido como razão de decidir, sem prejuízo das considerações que faço a seguir.
12.	Diferentemente do alegado pela recorrente, o único motivo da inabilitação da empresa CTA-Cleiton Táxi Aéreo, então vencedora do certame, foi a não apresentação de programa de integridade, quando da entrega de sua proposta.
13.	Embora a empresa Manaus Aerotáxi Participações Ltda. tenha suscitado a violação de outras cláusulas editalícias, esses argumentos foram rejeitados pela 12ª RM, quando da análise do recurso administrativo apresentado pela recorrente,  em face da primeira decisão que habilitou a CTA-Cleiton Táxi Aéreo. Essa situação foi mantida, inclusive, após um segundo expediente recursal interposto pela recorrente.
14.	Logo, é insofismável que a inabilitação da então vencedora do PE/SRP 1/2021 ocorreu ao arrepio do princípio da legalidade, uma vez que a exigência de programa de integridade não consta do rol previsto nos arts. 27 a 33 da Lei 8.666/1993. Com isso, também foi violada a ampla jurisprudência desta Casa, no sentido de que a lista de documentos passíveis de serem exigidos dos interessados na etapa de habilitação é taxativa, sendo irregular a conduta da unidade militar promotora da licitação.
15.	Com relação à inabilitação das empresas classificadas em 2º e 3º lugar, sob o argumento genérico de que teriam deixado de "atender na íntegra o edital", e à ausência de análise da proposta comercial destas e da sociedade classificada em 4º lugar, antes da etapa da habilitação, a conduta da 12ª RM também violou a ordem jurídica.
16.	Conforme exposto na fundamentação da decisão recorrida, não há previsão legal para que sejam examinados, na fase de aceitação de propostas do pregão, outros aspectos que não aqueles relacionados ao conteúdo do envelope da proposta comercial, sendo, portanto, indevida a inabilitação de licitante antes da abertura do envelope contendo a documentação de habilitação.
17.	Esse iter procedimental consta dos art. 38 e 39 do Decreto 10.024/2019, que preveem as seguintes etapas na condução do pregão eletrônico: encerramento da disputa de lances; negociação da proposta com o vencedor; abertura de prazo para envio da proposta adequada ao último lance vencedor; verificação da proposta classificada em 1º lugar quanto à adequação ao objeto e à compatibilidade do preço em relação ao máximo estipulado para contratação no edital; e verificação dos critérios de habilitação.
18.	Logo, também não assiste razão à recorrente.
19.	Por fim, quanto à alegação de que a CTA-Cleiton Táxi Aéreo deveria ter questionado a exigência de programa de integridade no prazo previsto para impugnação ao edital, registro que o não exercício do direito de contestar o edital, perante a administração contratante, não implica preclusão deste perante outras instâncias de controle, como os tribunais de contas. 
20.	Em sentido próximo, cabe transcrever o seguinte precedente extraído do repositório da jurisprudência selecionada do Tribunal:
"O fato de o edital de licitação não ter sido tempestivamente impugnado pode até ser oposto à empresa licitante que deixou de fazê-lo, mas nunca ao Tribunal de Contas da União, que detém a prerrogativa de examinar todos os pontos que considerar irregulares." (Acórdão 289/2014-TCU-Plenário. Relator: Ministro José Múcio Monteiro) .
21.	Em acréscimo, destaco que não há qualquer óbice a que um licitante invoque eventuais ilegalidades em recurso administrativo no transcurso da própria licitação, mesmo que não tenha impugnado o edital. Nessa hipótese, cabe à administração fazer um juízo de conveniência e oportunidade de declarar, desde logo, a nulidade de eventuais cláusulas editalícias e suspender o prosseguimento do certame, evitando futuros questionamentos judiciais e perante os tribunais de contas, o que seria prejudicial à eficiência e eficácia da contratação.
22.	Sendo assim, compreendo que o argumento da empresa Manaus Aerotáxi Participações Ltda.
23.	Diante de todo o exposto, VOTO por que seja adotada a deliberação que ora submeto a este Colegiado. 
TCU, Sala das Sessões, em 1 de novembro de 2022.
BENJAMIN ZYMLER 
Relator